【裁判字號】    98,訴,1574
【裁判日期】    990311
【裁判案由】    返還不當得利
【裁判全文】
臺灣板橋地方法院民事判決              98年度訴字第1574號
原      告
即反訴被告  恆基數位科技股份有限公司
法定代理人  丙○○
訴訟代理人  乙○○
被      告
即反訴原告  富圓科技有限公司
法定代理人  甲○○
訴訟代理人  余梅涓律師
上列當事人間請求返還不當得利等事件，經本院於民國99年2月
25日言詞辯論終結，判決如下：
    主  文
被告應給付原告新台幣貳拾貳萬參仟伍佰捌拾元及自民國九十八
年七月二十八日起至清償日止，按週年利率百分之五計算之利息
。
原告其餘之訴駁回。
訴訟費用由被告負擔百分之十三，餘由原告負擔。
本判決原告勝訴部分得假執行；但被告如以新台幣貳拾貳萬參仟
伍佰捌拾元為原告預供擔保後得免為假執行。
反訴原告之訴及假執行之聲請均駁回。
反訴訴訟費用由反訴原告負擔 。
    事  實 及 理  由
甲、程序方面：
    原告起訴原聲明請求被告給付新台幣（以下同）561,761元
    及遲延利息，嗣變更追加聲明為1,686,761元，核係本於同
    一買賣契約之基礎事實所為請求，依民事訴訟法第255條第1
    項第2款規定，尚屬無礙，自應准許。
乙、實體方面：
一、原告起訴主張：原告於民國97年5月28日向被告訂購「雪之
    泉自然湧泉水」1500 ml及600ml各5,000箱產品，並先後於
    97 年7月29日匯款給付被告151,000元及於97年8月21日匯款
    給付被告707,355元（其中132,825元係瓶標費用）。詎被告
    於收受上開貨款後竟無法交貨，但被告僅於97年12月4日匯
    款退還原告501,950元，尚有356,405元卻拒不返還。因被告
    無法依約交貨，致原告市場商譽受損，且因無貨品可賣無法
    達成預期之市場銷售如賣場、聯鎖超市及學校機關等，造成
    原告受有市場營運損失，以每月1萬箱，每箱毛利15元，共
    計6 月，合計為90萬元之損害（10000×15×6＝900000）及
    員工薪資支出損失，以業務3人，每人每月25,000元，計3個
    月，合計為225,000元之損害（25000×3×3＝225000），二
    者損害共計為1,125, 000元。另原告前曾將所購買自然湧泉
    水產品寄存於原告倉庫保管，共計1,308箱，每箱單價157元
    ，合計價款205,356元，惟被告卻遲未返還。為此爰本於不
    當得利及債務不履行損害賠償等之法律關係聲明求為判決：
    被告應給付原告1,686,761元（356405＋0000000＋205356＝
    0000000）及自起訴狀繕本送達被告翌日起至清償日止按週
    年利率百分之五計算之利息。
二、被告則以：被告固受領原告上揭款項計858,355元，但原告
    因所委製廠商山內公司倒閉無法生產交貨，故已退還原告
    501,950 元，其餘款項未予返還，乃係因扣抵下項款項：(1)
    其中132,825元之瓶標費用係原告所約應負擔支出，並由被
    告依原告指示委託支付予訴外人嘉祥發公司製作完成新瓶標
    ，原告自不得請求返還。(2)兩造曾約定瓶蓋模具費用84萬元
    由雙方平均分擔二分之一即各42萬元，原告曾保證須出貨達
    93, 000箱以上，應負擔之42萬元並由原告自訂購之「雪之
    泉自然湧泉水」產品成本中攤提給付予被告【即每箱須約攤
    提4.5元（420000÷93000≒4.5）】，但原告事後僅出貨22,
    500箱，未達原約定之93,000箱，致實際僅攤提101,250元（
    22500×4.5＝101250），依約即應賠償被告未出貨之每箱
    4.5元之攤提費用，尚欠原告318,750元（0000000000000＝
    318750）。(3)原告自被告委製廠商山內公司載貨時，共載
    出裝載貨品使用之棧板291件，並未返還，經山內公司向被
    告求償，被告已按每件280元，共計81,480元（291×280＝
    81480）賠償給付予山內公司，自應予以扣抵。從而原告主
    張未交貨應返還貨款356,405元，扣抵上開款項後，原告尚
    積欠被告176,380元（00000000000000000000－81480＝－
    176 380）。至原告主張被告所保管之1,308箱產品部分，因
    97年9 月中旬颱風來襲淹水，造成被告倉庫遭淹沒致被告所
    保管上開產品因而全部滅失，此乃不可抗力所致，被告並無
    過失，自無須負賠償責任。又原告主張之營業損失部分均屬
    不能證明，尚屬無據。爰就本訴部分聲明：駁回原告之訴。
    並對原告提起反訴，聲明：反訴被告應給付反訴原告176,38
    0元及自反訴狀繕本送達反訴被告之翌日起至清償日止按週
    年利率百分之五計算之利息，並願供擔保請准宣告假執行。
    反訴被告則聲明：請求駁回反訴原告之訴，如受不利判決願
    供擔保請准宣告免為假執行。並辯稱：反訴被告所應分擔之
    瓶蓋模具費用，兩造曾於96年12月13日簽立協議（被證二會
    議結果），係約定按出貨數不同分別攤提，反訴被告前已出
    貨22,500箱攤提完畢，反訴被告並未承諾保證至少出貨93,
    000箱以上，且後來未出貨原因係反訴原告自己無法生產出
    貨所致，反訴原告自不得向反訴被告求償。而棧板291件現
    由反訴被告保管中，並願原物返還反訴原告，係反訴原告因
    工廠倒閉而不願受領等語。
三、兩造於99年2月25日言詞辯論期日，經整理並協議簡化爭點
    如下：
  (一)不爭執之事實：
  1.被告於96年12月5日授與所經營之「雪之泉自然湧泉水」產
    品之通路總發貨權予原告，並有證明書一紙可憑。
  2.原告於97年5月28日向被告訂購「雪之泉自然湧泉水」1,500
    ml及600ml各5,000箱產品，並先後於97年7月29日匯款給付
    被告151,000元及於97年8月21日匯款給付被告707,355元（
    其中132,825元係瓶標費用）。嗣被告因無法交貨，但被告
    僅退還原告501,950元，尚有356,405元被告主張扣款而未返
    還。
  3.就上開產品，兩造約定由原告負擔新瓶標費用及製版費，另
    由被告負擔新瓶形模具及設計費用。
  4.被告另代為寄庫保管原告所買受之「雪之泉自然湧泉水」產
    品1,308箱，每箱單價157元，合計價款205,356元，惟尚未
    返還原告。
  5.被告另交付原告使用之山內公司棧板291件，原告尚未返還
    。
  (二)兩造爭執之事項：
  1.被告主張扣款而行使抵銷權部分：
  (1)就瓶蓋模具費用，兩造是否約定瓶蓋模具費用84萬元由兩造
    平均分擔二分之一即42萬元，原告應負擔之42萬元並由原告
    自訂購之「雪之泉自然湧泉水」產品成本中攤提給付予被告
    ？原告是否曾保證須出貨達93,000箱以上，否則應賠償被告
    每箱4.5元之攤提費用？被告得否以原告實際僅出貨22,500
    箱（僅攤提101250元，即22500×4.5＝101250），而主張原
    告仍應給付其餘未出貨之瓶蓋模具費用共計318,750元？
  (2)被告得否向原告請求賠償所使用之291件棧板之損害81,480
    元？
  2.原告所負擔支出之132,825元新瓶標費用，被告是否已依原
    告指示委託支付予訴外人嘉祥發公司製作新瓶標？原告得否
    請求被告返還上開瓶標費用？
  3.被告所代為保管之1,308箱產品，是否係因颱風淹水之不可
    抗力而全部滅失？被告對該所保管產品之不能返還是否有可
    歸責之事由而應對原告負損害賠償責任？
  4.本件產品買賣，被告嗣後未能如期交貨，原告得否向被告請
    求損害賠償？原告所受營業損失金額為多少？
四、查本件「雪之泉自然湧泉水」買賣契約，原告已給付被告價
    款858,355元（其中132,825元係約定原告應負擔之新瓶標費
    用），被告嗣因所委製廠商山內公司倒閉致無法生產出貨，
    兩造合意解除契約，被告乃於97年12月4日匯款退還原告
    501,950元，尚有356,405元未返還及被告前所代為原告保管
    之1,308箱產品未返還之事實，已據兩造所不爭（見本院98
    年12月24日言詞辯論筆錄第3頁及上揭協議簡化爭點筆錄）
    ，足認為真實。兩造所爭執者乃被告得否為上揭抵銷扣款及
    以颱風淹水之不可抗力原因據為免為賠償所保管產品損害之
    理由，並原告得否請求被告債務不履行之營業損失賠償，茲
    一一論述如下：
  (一)查被告主張兩造曾約定就瓶蓋模具費用84萬元由兩造平均分
    擔二分之一即42萬元，原告應負擔之42萬元並由原告自訂購
    之「雪之泉自然湧泉水」產品成本中攤提給付予被告，原告
    並曾保證須出貨達93,000箱以上等情，惟為原告所否認，則
    被告就此約定存在之對其有利之積極事實，依法自應負舉證
    責任。被告雖提出原告所傳真之「雪之泉包裝水模具合作協
    議書」第2條費用分攤所載明為據（被證六），但原告已否
    認其真正，且辯稱：上開合作協議書事後並未簽立等語，而
    觀之上開合作協議書，僅有兩造印刷名稱並未經兩造當事人
    用印或簽名，則原告抗辯上開合作協議書兩造並未簽立等情
    ，堪認實在，被告以上開未經簽名之合作協議書據為兩造上
    揭約定成立存在之依據，已屬無據。且縱認兩造確有約定自
    產品出貨中攤提而平均分擔之協議，被告仍應就原告保證至
    少出貨93,000箱之約定存在負舉證責任。而被告雖另提出與
    東方國際科技股份有限公司所簽立之買賣契約第二條及第四
    條約定而為主張，惟查上開買賣契約其當事人並非原告，雖
    其法定代理人與原告同一，但其法人人格仍屬各自獨立，基
    於債權相對性原則，已難謂對原告有拘束力。且依其第二條
    所載乃係就買賣金額，依每月產品6萬至10箱及3個月出貨未
    達10萬箱並出貨金額不同而有不同價格約定，另第4條亦僅
    記載如無法達每月6萬箱，需雙方檢討協商市場行銷機制及
    改進方法，並未有任何每月未達6萬箱即有違約罰或損害賠
    償約定，足見該每月出貨6萬箱之記載僅係雙方當事人協同
    追求之營業目標數額，並非具有拘束力之契約強制約定，且
    二者出貨數額不同，自不足以據為原告有為承諾保證至少出
    貨93,000箱之依據。況依兩造所不爭而嗣後於96年12月13日
    所簽立之會談結果之協議（即被證二），亦僅載明進貨價決
    定如下：1.累計進貨價未滿93,000箱，每箱費用157元（其
    中4.5元為模具攤提費用），2.累計進貨93,000箱以上未達
    10萬箱區間每箱費用為152.5元……，而僅載明依出貨數增
    加而降低不同價格，是上開會談結果之協議既已載有4.5元
    模具攤提費用之事項，顯見雙方均已明知該4.5元模具攤提
    費用為契約之重要要素，苟該模具攤提至少須出貨93,000箱
    以上，始足攤還，以符合雙方之真意，則雙方自應於該協議
    書記載並標明原告至少須出貨93,000箱以上，否則應負違約
    賠償責任，何以協議中竟未為任何最低出貨之記載？而僅記
    載累計進貨價未滿93,000箱，每箱費用157元（其中4.5元為
    模具攤提費用），則依其文義記載，原告縱出貨未滿93,000
    箱，每一單價仍均屬相同並均包含4.5元模具攤提費用，顯
    然被告應係容許原告出貨數額可在93,000箱以下，且並未有
    任何罰則，其單價均為每箱157元，其中4.5元並為模具攤提
    費用，亦足認原告顯然並未承諾保證至少或於一定期間內須
    出貨93,000箱以上，否則應負不足額之模具攤提費用賠償。
    況本件原告之前已出貨22,500箱，其於本件仍續訂購1萬箱
    ，但被告竟因委製廠商倒閉而無法交貨，其顯屬可歸責於被
    告之事由致債務不履行，則原告未能繼續出貨之原因乃可歸
    責於被告，被告自不得對原告主張應負未足額出貨之損害賠
    償責任，從而被告請求原告應負擔未足額出貨之瓶蓋模具費
    用318,750元賠償，並主張抵銷，即不足採。
  (二)查被告對其出貨時使用291件棧板尚未歸還之事實已不爭執
    ，原告雖主張上開291件棧板原係訴外人山內公司所有，因
    原告未歸還，其因而已按每件280元，共計81,480元（291
    ×280＝81480）賠償給付予山內公司等情，固據證人即山內
    公司總經理丁○○結證屬實（見本院98年12月24日言詞辯論
    筆錄第6頁），惟查上開291件棧板既係原告向被告訂購包裝
    水產品出貨時為便於上下貨車，無償使用被告所租用山內公
    司工廠生產線之器物，則其貸與人應係被告，兩造間固成立
    使用借貸契約。而按稱使用借貸者，謂當事人一方以物交付
    他方而約定他方於無償使用後返還其物之契約，民法第464
    條定有明文，是借用人依約負有返還原借用物之義務，如有
    違反保管義務，致借用物毀損或滅失，始應負損害賠償責任
    ，以回復原狀。貸與人於借用物並未毀損、滅失或除借用人
    有其他債務不履行情形外，自不得未先經請求返還原借用物
    ，即逕向借用人請求金錢或回復原狀之損害賠償，否則即與
    使用借貸契約目的有違，此觀之民法第468條即明。本件原
    告已主張系爭所借用之棧板伊願原物返還被告，係被告拒不
    受領等情，則本件借用物，被告既未證明曾請求返還原物而
    原告不履行返還義務或借用物有何可歸責之毀損滅失之違約
    情形，則被告逕行請求原告為金錢賠償，已屬無據。而本件
    被告雖有賠償山內公司棧板費用，但係其與山內公司間之契
    約所生關係，被告對原告返還借用物之請求權既仍屬存在而
    未行使，自不得認被告因此而受有損害或原告因而受有利益
    ，被告主張依不當得利請求賠償亦屬無據。又使用借貸之契
    約目的既係使用原物後返還，被告以其現已無工廠生產，系
    爭棧板對其已無受領之利益云云，惟被告既未證明本件曾約
    定返還期限或曾請求催告原告返還借用物而有遲延給付情形
    ，自難謂被告有何民法第232條之遲延後給付對其無利益之
    情形。且系爭棧板乃市場上具有相當交易價值之物，並據上
    開證人丁○○證稱該棧板市價每片約250元至300元等情，則
    被告受領後仍得變賣處理，對其並非無利益可言，被告所辯
    自不足採。從而被告請求原告應賠償其棧板之損害81,480元
    ，並主張抵銷，並不足取。
  (三)原告前所匯款之132,825元係新瓶標製作費用，兩造已約定
    由原告負擔，已為原告所不爭，原告雖辯稱上開新瓶標被告
    實際上並未委託他人製作，亦未見新瓶標成品提出，被告既
    未製作新瓶標，即應將該費用返還等情，惟查證人丁○○已
    結證稱「原告訂貨我不清楚，但是我有收到新的瓶標，約有
    好幾疊，一疊可以生產一萬六千瓶，是由誰寄來的我忘記了
    。新的瓶標產品並沒有開工生產，因為被告並沒有指示要生
    產，當初被告有講說要生產新的瓶標產品，但實際上被告並
    沒有指示下單生產，所以我們也沒有開工生產。我收到新的
    瓶標的時間約在97年8月底，是在發生颱風淹水之前的事情
    」（見同前筆錄第4頁），足證被告收受上開132,825元後，
    確有委託第三人製作新瓶標，並業經交付予受託生產廠商山
    內公司收受，等待指示生產，自不因事後原告未見新瓶標式
    樣或被告嗣後不能依約交貨，即謂被告並未依約委託他人製
    作，從而本件被告既已依約委製新瓶標，則原告謂被告並未
    委製新瓶標而應依不當得利返還132,825元，即不足採。
  (四)原告前所訂購而由被告代為寄倉保管1,308箱產品之事實，
    已據被告所不爭，而按寄託物返還之期限雖經約定，寄託人
    仍得隨時請求返還，民法第597條定有明文，則原告自得請
    求被告返還寄託物。被告抗辯其所保管之上開1308箱產品，
    因寄倉於山內公司倉庫中，於97年9月中旬因颱風來襲淹水
    而全部滅失，因而主張因不可抗力之非可歸責於債務人即被
    告之事由而主張免責，則依法被告自應就此不可抗力之事由
    負舉證責任。查證人丁○○已結稱「我記得是在97年9月15
    、6日遭辛樂克颱風受損，工廠是在宜蘭縣礁溪鄉○○路41
    之1號。工廠當時淹水嚴重，淹水深度約一米左右，遭污泥
    侵入，一些機器電腦設備、馬達、辦公室文件均遭泡水。後
    來我們評估機具設備要重新整理須花費好幾百萬元，且庫存
    的成品、半成品、備件、零件也都有遭淹水受損，約需要再
    近千萬元的出資，因公司本身財物就困難，加上此次受損，
    所以公司就被債權人聲請拍賣，目前公司已經停止營業」，
    「問：（公司倉庫有無保管被告生產的包裝水？）有，約保
    管一千多箱，是前一批的產品，新瓶標的產品並未生產」、
    「（問：97年9月中旬保管的一千多箱產品是否有遭淹水？
    ）有，因為我們生產出來後成品的下方有棧板約十公分高，
    然後在上面堆疊成品，淹水高度約在二箱多的成品，因為成
    品是以紙箱包裝，所以水會沿著紙箱往上吸收，我們一個棧
    板是疊五層的成品，上面再加一個棧板後再疊五層，所以堆
    疊的成品約10箱的高度，因為紙箱受淹水之後軟化，無法承
    受壓力，所以倒下，地上仍有退水之後的污泥及積水，所以
    紙箱倒下後破裂受損，產品就無法出貨。我記得我有搶救出
    完整沒有破損的產品，約有4、5百箱，我有通知被告趕快來
    提貨，因為沒有破損的4、5百箱產品，我也沒有地方可以放
    ，所以就放在工廠的空地，我有通知被告趕快馬上提貨，避
    免颱風過後又再下雨產品受損，結果後來隔天又下雨，被告
    又沒有來提貨，搶救出來的產品又受水損而垮掉，產品就全
    部報廢。我後來是請清潔公司以怪手壓扁之後以廢棄物清走
    ，因為紙箱受水損之後，黃色色澤會透印在包裝水的瓶身上
    ，基於食品衛生，產品在市場上已無價值，所以不能再賣」
    （見同前筆錄），並據證人提出該工廠淹水受損照片1本為
    憑，足認證人丁○○證述應屬實在，而依其淹水原因及程度
    ，系爭被告所保管之產品因淹水滅失而不能返還，顯係因颱
    風之自然力之不可抗力原因所造成，而非人力所得注意防範
    ，自屬不可歸責於債務人即被告。原告徒以證人所提出之事
    後照片並未拍攝到受損之產品及其災後前往察看發覺水淹不
    深云云等災後而非當時災變之情形而指摘證人證言不實，要
    屬空泛之詞，自不足據。而按因不可歸責於債務人之事由致
    給付不能者，債務人免給付義務，民法第225條第1項定有明
    文，本件系爭被告所保管之1,308箱產品滅失而給付不能，
    既屬不可抗力而非可歸責於被告，被告依法即得免責，從而
    原告本於債務不履行損害賠償請求被告給付205,356元，即
    不能准許。
  (五)查原告主張被告因所委製山內廠商倒閉致不能生產交貨，自
    應負債務不履行損害賠償責任，並請求被告應賠償其市場營
    運損失，以每月1萬箱，每箱毛利15元，共計6月，合計為90
    萬元之損害（10000×15×6＝900000）及員工薪資支出損失
    ，以業務3人，每人每月25,000元，計3個月，合計為225,
    000元之損害（25000×3×3＝225000），二者損害共計為
    1,125, 000元等情。惟此已為被告所否認，而原告依其所提
    出之「新申請之校園食品通過品項總件77件」，僅列出其品
    項明細及內容，並無任何有關本件未交貨之1萬箱產品之營
    業利益證明，而就所謂員工薪資損失亦未見提出證明並與其
    損害間之因果關係存在，原告顯然尚不能證明其如何因此確
    實受有履行利益之營業損失及所受員工薪資支出之損害存在
    ，從而原告請求被告賠償債務不履行之損害賠償1,125,000
    元，自屬無據，不能准許。
五、綜上所述，本件「雪之泉自然湧泉水」1萬箱買賣契約，被
    告嗣因所委製廠商山內公司倒閉致無法生產出貨，兩造合意
    解除契約，被告除於97年12月4日退還原告501,950元，尚有
    356,405元未返還，而其中132,825元約定由原告負擔之新瓶
    標費用，被告確已委製他人製作並已交付山內公司，原告尚
    不得請求返還，被告此部分抗辯，自屬有據，兩造契約既已
    合意解除，原告得依不當得利請求返還款項應為223,580 元
    （0000000000000＝223580）。原告另請求被告賠償寄倉保
    管1,308箱產品之價額205,356元及債務不履行之市場營運損
    害及員工薪資損失1,125,000元，均屬無據不能准許。至被
    告另抗辯原告應分擔未出貨之瓶蓋模具費用318,750元及賠
    償所使用未還291件棧板之損害81,480元，並無足取，其此
    部分抵銷抗辯自不足採。從而本訴部分，原告請求被告應給
    付223,580元及自起訴狀繕本送達被告之翌日即98年7月28
    日起至清償日止按法定週年利率百分之5計算之利息，為有
    理由，應予准許；逾此部分請求為無理由，應予駁回。另反
    訴部分，除被告請求就上開抵銷原告應准許部分，並無理由
    外，反訴原告請求反訴被告應再給付176,380元（實際主張
    扣抵後金額應為176,650元，惟反訴原告請求金額未逾上述
    金額範圍），亦為無理由，應予駁回，其假執行之聲請亦因
    敗訴而失所附麗，應併予駁回。
六、本件判決事證基礎已臻明確，兩造其餘攻擊防禦方法並所援
    用之證據，經核已與判決結果不生影響，爰不再一一論述，
    併為指明。
七、本訴部分所命給付金額未逾50萬元，依法應依職權為假執行
    之宣告，並依職權酌定相當金額宣告被告預供擔保後得免為
    假執行。
八、結論：本件原告之訴為有一部有理由，一部為無理由，反訴
    原告之訴為無理由，並依民事訴訟法第78條、第79條、第38
    9條第1項第5款、第392條第2項判決如主文。
中    華    民    國    99    年    3    月    11    日
                  民事第三庭    法  官  朱耀平
以上正本係照原本作成
如對本判決上訴，須於判決送達後20日內向本院提出上訴狀
中    華    民    國    99    年    3    月    11    日
                                書記官  陳淑芳

司法院資訊處製作；財團法人民間司法改革基金會備份。
